臺灣高等法院刑事判決
109年度上訴字第1266號
上  訴  人  臺灣臺北地方檢察署檢察官
被      告  詹家榛


選任辯護人  林奕秀律師（法律扶助）                      
上列上訴人因被告偽造有價證券等案件，不服臺灣臺北地方法院
108年度訴字第418號，中華民國109年3月3日第一審判決（起訴
案號：臺灣臺北地方檢察署107年度調偵字第1618號），提起上
訴，本院判決如下：
    主  文
上訴駁回。
    理  由
一、公訴意旨略以：被告詹家榛（下稱被告）與告訴人陳淑婷（
    下稱告訴人）為朋友關係，因被告為成衣批發商，需開立支
    票支付貨款，惟因其支票不敷使用，遂自民國105年底陸續
    向告訴人借用支票，並央請告訴人為其開立支票，嗣於106
    年2月間，被告向告訴人表示每次借用支票都需至告訴人之
    工作地點，較不方便，遂請告訴人將其所有之上海商業儲蓄
    銀行（下稱上海商銀）北三重分行帳號0000000號、龍山分
    行帳號0000000號、0000000號支票帳戶之支票均交付被告保
    管，告訴人即在發票人簽章欄上簽名並蓋用印章後交付被告
    ，雙方另約定於被告嗣後欲開立支票時，需先告知告訴人發
    票日及票面金額，以取得告訴人同意後始能開立支票。詎被
    告明知未告知告訴人其欲開立支票，而未得告訴人之同意或
    授權，意圖為自己不法之所有及供行使之用，基於侵占及偽
    造有價證券之犯意，自106年2月間起至同年8月間止，在不
    詳地點，利用保管告訴人支票之機會，將如附表一至三所示
    支票接續侵占入己，並接續自行填載如附表一至三所示之發
    票日及票面金額於其所持有如附表一至三所示之支票上而偽
    造有價證券，再持上開偽造之支票向附表一至三所示不知情
    之執票人支付款項以行使之。嗣於106年8月1日，告訴人收
    受執票人許錦淑委託律師寄發之存證信函，表示其自被告處
    收受告訴人之支票後，被告並未清償款項，始循線查悉上情
    。因認被告涉有刑法第201條第1項之偽造有價證券罪嫌及同
    法第335條第1項之侵占罪嫌。
二、按犯罪事實應依證據認定之，無證據不得認定犯罪事實；又
    不能證明被告犯罪者應諭知無罪之判決，刑事訴訟法第154
    條第2項、第301條第1項分別定有明文。刑事訴訟法所謂認
    定犯罪事實之證據，係指足以認定被告確有犯罪行為之積極
    證據而言，該項證據自須適合於被告犯罪事實之認定，始得
    採為斷罪資料。如未能發現相當證據，或證據不足以證明，
    自不能以推測或擬制之方法，以為裁判基礎。又檢察官就被
    告犯罪事實，應負舉證責任，並指出證明之方法。因此，檢
    察官對於起訴之犯罪事實，應負提出證據及說服之實質舉證
    責任。倘其所提出之證據，不足為被告有罪之積極證明，或
    其指出證明之方法，無從說服法院以形成被告有罪之心證，
    基於無罪推定之原則，自應為被告無罪判決之諭知（最高法
    院29年上字第3105號、40年台上字第86號、92年台上字第12
    8號判例意旨可資參照）。次按告訴人之告訴，係以使被告
    受刑事訴追為目的，是其陳述是否與事實相符，仍應調查其
    他證據以資審認（最高法院52年台上字第1300號判例要旨參
    照）。
三、公訴意旨認被告涉有刑法第201條第1項偽造有價證券及同法
    第335條第1項侵占等罪嫌，係以：被告於警詢及偵查中之供
    述、證人即告訴人陳淑婷於警詢、偵查中之證述、上海商銀
    北三重分行帳號0000000號、龍山分行帳號0000000號、0000
    000號支票帳戶之提示兌現支票影本、退票支票影本、交易
    明細及退票理由單等為其論據。訊據被告固坦承確有開立附
    表所示之支票一情不諱，惟堅詞否認有何偽造有價證券、侵
    占等犯行，辯稱：伊是成衣批發商，來往金額比較大，需要
    周轉，就於105年底開始拜託告訴人借票，伊開立支票都有
    經過告訴人授權，有些是告訴人在支票上簽名蓋章後交給伊
    ，有些是告訴人將印章交給伊去領支票本，領完後就給告訴
    人簽名蓋章，另外有些是告訴人自行填載金額、日期；因為
    之前每張票都過得很順，伊為了方便，便拜託告訴人將已經
    簽名蓋章之整本支票交給伊，需要周轉時，就自己填寫金額
    、日期，先前也有未告知告訴人開立之金額、日期就開票出
    去，當時沒問題，票也有過，所以伊認為不需要再跟告訴人
    講，伊沒有偽造附表所示支票等語。辯護人則以：告訴人將
    已簽名蓋章之支票交給被告，票面金額及日期都是空白，開
    出兌現後，告訴人也未向被告請求或提出爭議；告訴人甚至
    開具領票同意書讓被告領票，並在每本支票上簽名蓋章，依
    被告向告訴人借票之模式，被告所簽發如附表所示支票，均
    經告訴人之概括授權，依長久行使之慣例，被告並未逾越告
    訴人之授權，主觀上並無侵占及偽造有價證券之犯意等語為
    被告辯護。經查：
  ㈠被告自105年底起，陸續向告訴人借用支票，由告訴人開立交
    付，嗣於106年2月間，被告央請告訴人將其上海商銀北三重
    分行帳號0000000號、龍山分行帳號0000000號、0000000號
    支票帳戶之支票均交付被告保管，告訴人即在上開支票發票
    人簽章欄上簽名、蓋印後交予被告使用，被告自106年2月間
    起至同年8月間止，自行填載如附表一至三所示之發票日及
    票面金額後，再持上開支票向附表一至三所示之執票人支付
    款項，嗣被告未清償款項，告訴人於106年8月1日收受執票
    人許錦淑委託律師寄發之存證信函等情，業據被告供承在卷
    （見他字第10855號卷一第20至22頁、第38至40頁、他字第1
    0855號卷二第43至44頁、調偵字第1618號卷第344至345頁、
    原審卷一第54至55頁、原審卷二第29至30頁、第74至80頁）
    ，核與證人即告訴人陳淑婷於偵查及原審審理時證述大致相
    符（見他字第10855號卷一第38至40頁、他字第10855號卷二
    第43至44頁反面、調偵卷字第1618號第339頁、原審卷二第5
    6至70頁），且有上開支票帳戶之提示兌現支票影本、退票
    支票影本、交易明細及退票理由單附卷可稽（見他字第1085
    5號卷一第55至116頁、他字第10855號卷二第4至27頁、調偵
    字第1618號卷第89至241頁、第244至330頁），此部分事實
    ，固堪認定。
　㈡惟按，刑法第201條第1項之偽造有價證券罪，所稱「偽造」
    乃指無權制作有價證券之人，假冒他人名義，或逾越有制作
    權人之授權範圍，而制作外觀上具有價證券形式之虛偽證券
    之行為而言。至於已否得有適法之授權，或有無逾越、逸脫
    授權範圍，而制作該有價證券，則不以明示之授權為判定其
    有無適法權源之唯一準據；因偽造有價證券罪，係侵害社會
    法益之罪，為使具有社會公共信用性格之票據類有價證券持
    有人，得獲應有之保障，以維交易安全及社會公共信用，是
    以票據上名義人對於知悉無權制作有價證券之人，實施制作
    有價證券犯行，仍不為阻止而放任其此項實施制作有價證券
    之默認行為者，亦應包括的視之為默示之授權行為；又偽造
    有價證券，以無權簽發之人冒用他人名義簽發為要件，如果
    行為人基於本人之授權，或其他原因有權簽發者，則與無權
    之偽造行為不同。而授權行為之方式，不論以書面或口頭，
    明示或默式為之均屬之（最高法院53年台上字1810號判例、
    最高法院47年台上字226號判例、82年度台上字第6384號、8
    4年度台上字第6417號判決意旨參照）。又按刑法第335條侵
    占罪，須以擅自處分自己持有之他人之所有物，或變易持有
    之意為所有之意，而逕為所有人之行為，為其構成要件，雖
    行為之外形各有不同，要必具有不法所有之意思，方與本罪
    構成之要件相符；又侵占罪之主觀要件，須持有人變更其原
    來之持有意思而為不法所有之意思（最高法院19年上字第10
    52號、23年上字第1915號判例參照）。經查：
　⒈證人即告訴人陳淑婷於偵查及原審中證稱：伊與被告是十幾
    年好朋友，被告在城中市場開成衣店，伊與被告很有話聊，
    像姊妹一樣；被告說需要票周轉才能進貨、付貨款，伊就將
    票暫放被告那邊讓她使用，純粹幫她，之前她有需要就開1
    、2張給她，票都有過，伊覺得被告值得信任，後來被告說
    要到三重跟伊拿票很麻煩，要求伊將票整本放她那邊，伊基
    於信任，就給被告整本支票，並簽好名字及蓋好印章，只空
    下金額跟日期，被告說開票時會告訴伊；一開始伊只有簽名
    ，沒有蓋章，都是被告拿來給伊蓋章，當時伊也不知道被告
    要開多少金額，後來被告說希望把章和名字同時蓋用，伊其
    實很不願意，但伊又幫了被告好幾張，把章和名字都填寫上
    去，之後就蓋了幾張空白的給被告，可是伊有說開票一定要
    讓伊知道金額；伊在銀行設定是開票時同時要有簽名跟蓋章
    ，伊也知悉支票上只要有伊簽名、蓋章，流通出去即須負責
    等語等語 (見他字第10855號卷一第38至39頁、他字第10855
    號卷二第43至44頁、原審卷二第56至70頁)，足認告訴人係
    基於與被告友好及信任之關係而同意借票，在被告未告知開
    票金額之情況下，告訴人仍在空白票據上簽名、蓋章，甚且
    事先在支票發票人欄簽名、蓋章後，將整本支票交予被告，
    而告訴人就其支票交易既設有簽名、蓋章雙重認證之安全機
    制，亦明知其於支票蓋章、簽名後流通即須負責，仍將整本
    支票交予被告使用，顯見告訴人對被告就其個人票據之使用
    ，具有概括授權之意。
  ⒉復參以證人即告訴人於原審審理時證稱：伊於70幾年就以支
    票繳納保險費，104年間開設公司，也使用支票交易，也曾
    借票給哥哥繳房租，1個月開1張，將金額寫好交給房東；伊
    母親有告知如果有支票也不能借別人，然伊忘了母親的教誨
    ，敵不過被告的眼淚，一時心軟就借被告等語(見原審卷二
    第68至70頁)，是告訴人之票據交易經驗已達數10年，常習
    以票據作為支付工具，其既以簽名、蓋章雙重確認作為本人
    出票真意之人，縱親如手足，也僅將填好金額之支票設定使
    用範圍，供其兄繳納房租；再依其自承知悉於支票簽名、蓋
    章，流通在外即須負責，且須承擔退票之風險，足見告訴人
    已清楚知悉票據權利義務及擔保責任之後果，仍於支票上簽
    名、蓋章後交付被告，並由被告任意填寫而未加限制，益證
    告訴人已概括授權被告簽發如附表一至三所示之支票。
  ⒊另據被告供稱：105年到106年3月間，票都有過，從106年4月
    開始票才沒有過，5月開始退票，有時候伊會去補等語(見他
    字第10855號卷一第39至40頁)，核與證人即告訴人證稱：伊
    於106年2月開始有陸陸續續被通知退票，106年8月收到存證
    信函後才知道被告出事，106年2月跳票到106年8月被告出事
    間，伊都有去問被告這些票是怎麼回事，被告說她有去補，
    事後都有過票，所以伊就沒有將整本票拿回來，伊知道退票
    後沒有去銀行處理是伊的疏忽，因為被告說會處理等語大致
    相符(見原審卷二第61頁、第70頁)；是告訴人於106年2月間
    接獲銀行通知退票後至同年8月間，被告仍繼續簽發支票，
    且如附表一至三之支票，於106年2、5至8月間均有多次退票
    之情形，苟被告於填載支票金額時，並未徵得告訴人之授權
    或同意，告訴人接獲退票通知時，當就被告逾越其授權範圍
    而使用支票一事，立即終止授權並取回支票，豈有繼續容任
    被告使用支票長達半年之理，告訴人確有概括授權被告使用
    如附表一至三所示之支票甚明。
  ⒋再佐以告訴人明知被告借票之目的係為調度資金，縱其未明
    示被告得自行填載支票金額及日期，仍可認其交付已簽名蓋
    印之支票予被告，已默示授予被告自行依其需求簽發支票之
    權限，並同意被告使用上開支票支付款項，則被告即屬有權
    制作該支票之人，其簽發制作、進而行使本案支票之行為，
    當無偽造有價證券、行使偽造有價證券或侵占可言；被告及
    其辯護人辯稱：被告主觀上認其已得告訴人之概括授權，並
    無偽造有價證券及侵占之犯意等語，應堪採信。
  ㈢至告訴人固指稱：伊有要求被告開票出去要讓伊知道開票金
    額，然被告在未告知伊之情形下，自行填寫金額、日期開票
    出去，未獲得伊之授權，而指訴被告逾權使用如附表一至三
    所示之支票云云。然就其交付已簽名、蓋章之整本支票予被
    告，其他欄位並未填寫，是否已明確告知被告須徵得告訴人
    同意後方得開立支票乙節，告訴人卻證稱：伊沒有很明確的
    講，只有說被告開票時要先跟伊說，伊就是心軟幫被告，沒
    辦法講任何事，伊也相信被告不會害伊；把票交給被告當下
    也想拿回來，伊也知道風險很大，因為母親有交代票不能借
    人，不然就得承擔後果，伊一直跟被告說不能讓伊出事，被
    告說要用伊的票去買貨，覺得票不夠，希望伊整本借她比較
    方便，而且之前票都有過、「(問：你所認知的幫是否為授
    權被告可以寫金額、日期之程度？）不是，所以我承認我很
    笨，我當初沒有想清楚。(問：那你要如何幫？）好吧，那
    就是這樣」等語(見他字第10855號卷一第39頁、原審卷二第
    60頁至67頁)，是告訴人僅要求被告如開票要先告知，並未
    限制被告自行填寫其他欄位，自難認告訴人將上開支票交付
    被告時已就授權之範圍明確設限，告訴人執此指訴被告逾權
    而行使、偽造如附表一至三所示支票，即無足採。
  ㈣綜上所述，依公訴人所舉各項證據方法，尚無從證明被告於
    如附表一至三所示支票填寫發票日期、金額後持之交付他人
    支付款項之行為，逾越告訴人之授權範圍，而使本院達於確
    信被告涉犯意圖供行使之用而偽造有價證券、侵占罪之程度
    ，揆諸首揭規定及說明，既不能證明被告犯罪，自應為被告
    無罪判決之諭知。
四、原審本於同上之見解，以不能證明被告有檢察官所指之犯行
    ，而為被告無罪之諭知，其認事用法，核無不合。檢察官上
    訴意旨略以：被告於偵審中自承填寫金額與日期前應通知告
    訴人，核與證人即告訴人之指訴及結證相符，足認被告與告
    訴人間確實存有約定，即被告於完成簽發支票之票據行為之
    前，仍應再與告訴人確認後方能為之，故被告逾越授權之舉
    ，應已構成偽造有價證券。被告未依約定自行完成支票開立
    行為，並於開票當下隱瞒未告知告訴人，亦徵被告係具為自
    己不法所有意圖，並擅改他主占有支票之意思為自主占有，
    以支票所有權人之意思任意交付予他人，實已該當於侵占罪
    之構成要件。原判決以告訴人發覺退票後並未改變授權，推
    論告訴人默示被告得自行依需求填載之權限，然若以被害人
    之心境觀之，若不配合再行交付，之前付出之財物即確定無
    法回收，被告未經授權以告訴人名義完成發票行為，於甫跳
    票之際若強行變更授權習慣，導致被告立刻週轉不靈，告訴
    人即需負責清償票據債務，故選擇由被告維持週轉，此等權
    宜之計尚難認為默示同意補正原本擅行完成票據行為之意思
    表示，原審判決之認事用法自非無違反經驗法則及論理法則
    之處，而難認妥適云云。惟查：依告訴人之證述可知其基於
    與被告友好及信任之關係，明知被告欲用以調度資金而同意
    借票，並於支票上親自用印簽名，將整本支票交予被告，亦
    未限制被告自行填寫其他欄位，於支票陸續退票長達半年後
    ，仍未終止被告使用支票之授權，顯然對被告就其支票之使
    用具有概括授權之意，被告即屬有權制作該支票之人，其簽
    發制作、進而行使本案支票之行為，自難遽以偽造有價證券
    、行使偽造有價證券或侵占之罪責相繩。檢察官上訴意旨所
    指各節，僅係對原審之證據取捨及心證裁量再事爭執，復未
    於本院審理時提出新事證足資證明被告有何起訴書所載之犯
    行，仍無從使本院形成被告有罪之心證，其上訴為無理由，
    應予駁回。
據上論斷，應依刑事訴訟法第368條，判決如主文。
本案經檢察官趙維琦提起公訴，由檢察官黃騰耀到庭執行職務。
 
中　　華　　民　　國　　109 　年　　7 　　月　　21　　日
　　　　　　　　　刑事第九庭    審判長法　官  潘翠雪
                                      法　官  葉力旗
                                      法　官  陳俞婷
以上正本證明與原本無異。
被告不得上訴。
檢察官如不服本判決，應於收受送達後20日內向本院提出上訴書
狀，惟須受刑事妥速審判法第9條限制。其未敘述上訴之理由者
，並得於提起上訴後20日內向本院補提理由書(均須按他造當事
人之人數附繕本)「切勿逕送上級法院」。
刑事妥速審判法第9條：
除前條情形外，第二審法院維持第一審所為無罪判決，提起上訴
之理由，以下列事項為限：
一、判決所適用之法令牴觸憲法。
二、判決違背司法院解釋。
三、判決違背判例。
刑事訴訟法第 377 條至第 379 條、第 393 條第 1 款之規定，
於前項案件之審理，不適用之。
                                      書記官  陳麗津
中　　華　　民　　國　　109 　年　　7 　　月　　21　　日